---
title: "Descriptivos"
author: "Lucia Romera"
date: "2026-03-09"
output: html_document
---

```{r setup, include=FALSE}
knitr::opts_chunk$set(echo = TRUE)
```

```{r}
#install.packages("dplyr")
library(dplyr)
```

**LECTURA DE DATOS**
Cada archivo contiene df_micro (los datos) y df_meta (descripción).
Nos quedamos solo con df_micro y lo renombramos para no confundir adulto/hogar

```{r}
load("D:/UCM/Curso 4/2 cuatri/TFG/encuesta salud ministerio/ESdEadulto_2023.RData")
adulto <- df_micro # renombrar la base de datos 
rm(df_micro,df_meta) # borrar el original para evitar confusión
```

```{r}
load("D:/UCM/Curso 4/2 cuatri/TFG/encuesta salud ministerio/ESdEhogar_2023.RData")
hogar <- df_micro
rm(df_micro,df_meta)
```

**SELECCIÓN VARIABLES**

##### EMPEZAMOS SELECCIONANDO LAS VARIABLES DE LOS FICHEROS Y CODIFICANDO LOS NA

##### FICHERO ADULTO (variables sociodemográficas y sanitarias)

```{r Variables seleccionadas del fichero adulto}
vars_concret <- c(
  "CCAA","IDENTHOGAR","SEXOa","EDADa",
  "A1a","A3","A4","A5","NIVEST",
  "M1","M2","M3_1","M3_2","M3_3","M3_4",
  "O1","O2",
  "Q1","Q2", "Q6",
  "IMC","CMD2","CMD3","SEVERIDAD_DEPRESIVA",
  "B1","B2","B5","B6","B8","B11","B12",
  "D1_1","D1_2","D1_3","D2",
  "E1", "E2",
  "F2","F4","F6","F8",
  "G7","G8",
  "I2","I4","I9_1","I9_2","I9_3","I10","I11_1", "I11_2", "I11_3", "I11_4",
  "I12_1", "I12_2", "I12_3", "I12_4", "I13_1","I13_2","I13_3","I13_4","I13_5","I14b",
  "T1","T3",
  "J1", "J2","J3","J4","J7","J8","J9","J10", "J15_1","J15_2","J15_3","J15_4","J15_5","J15_6","J15_7",
  "H3","H4"
)

vars_C <- grep("^C[0-9]", names(adulto), value = TRUE)
vars_P <- grep("^P[0-9]", names(adulto), value = TRUE)
vars_ADL <- grep("^G1_", names(adulto), value = TRUE)
vars_IADL <- grep("^G4_", names(adulto), value = TRUE)
vars_K <- grep("^K3_", names(adulto), value = TRUE)

adulto_seleccion <- adulto[, unique(c(vars_concret, vars_C, vars_ADL, vars_IADL, vars_P, vars_K))]

```


```{r Codificacion de NA para adulto}
vars_g1 <- c("A3","NIVEST","B8","I2","I4","I14b","J2","Q2" )
for (v in vars_g1) {
  adulto_seleccion[[v]][adulto_seleccion[[v]] == 99] <- NA
}

vars_g2 <- c("EDADa","E2","J3","J8","J10","CMD2","CMD3")
for (v in vars_g2) {
  adulto_seleccion[[v]][adulto_seleccion[[v]] == 999] <- NA
}

vars_g3 <- c("F4","F6","F8",vars_IADL,"O1")
for (v in vars_g3) {
  adulto_seleccion[[v]][adulto_seleccion[[v]] %in% c(5,9)] <- NA
}

vars_g4 <- c("M1","M2","M3_1","M3_2","M3_3","M3_4" )
for (v in vars_g4) {
  adulto_seleccion[[v]][adulto_seleccion[[v]] %in% c(3,9)] <- NA
}


vars_excluir <- c(vars_g1, vars_g2, vars_g3, vars_g4, "CCAA", "IDENTHOGAR")
vars_generales <- setdiff(names(adulto_seleccion), vars_excluir)

codigos_na_generales <- c(9,99,999)
for (v in vars_generales) {
  adulto_seleccion[[v]][adulto_seleccion[[v]] %in% codigos_na_generales] <- NA
}
```

##### FICHERO HOGAR 

```{r Variables seleccionadas del fichero hogar}
vars_C22 <- grep("^C22_", names(hogar), value = TRUE)
hogar_seleccion <- subset(hogar, select = c("IDENTHOGAR","ESTRATO","NADULTOS","NMENORES","A12","CLASE_PR","INGRESOS",vars_C22))
```

```{r Codificación de NA para hogar}
vars_g1 <- c("NADULTOS","NMENORES","INGRESOS" ) 
for (v in vars_g1) {
  hogar_seleccion[[v]][hogar_seleccion[[v]] == 99] <- NA 
}

vars_g2 <- c("CLASE_PR")
for (v in vars_g2) { 
  hogar_seleccion[[v]][hogar_seleccion[[v]] %in% c(8,9)] <- NA 
}

for (v in vars_C22) {
  hogar_seleccion[[v]][hogar_seleccion[[v]] == 9] <- NA
}
```

**OBSERVAMOS LOS DOS FICHEROS**

```{r}
n_total <- nrow(adulto_seleccion)
n_unicos <- length(unique(adulto_seleccion$IDENTHOGAR))
cat("Número total de observaciones:", n_total, "\n")
cat("Número de adultos únicos:", n_unicos, "\n")
```

```{r}
duplicados <- adulto_seleccion$IDENTHOGAR[duplicated(adulto_seleccion$IDENTHOGAR)]
length(duplicados)  # Número de duplicados
```
```{r}
n_total <- nrow(hogar_seleccion)
n_unicos <- length(unique(hogar_seleccion$IDENTHOGAR))
cat("Número total de observaciones:", n_total, "\n")
cat("Número de hogares únicos:", n_unicos, "\n")
```

```{r}
duplicados <- hogar_seleccion$IDENTHOGAR[duplicated(hogar_seleccion$IDENTHOGAR)]
length(duplicados)  # Número de duplicados
```
**CREACIÓN DE VARIABLES DERIVADAS**

##### VARIABLES BINARIAS (SÍ/NO)

```{r Funcion para la creacion de variables}
# Función genérica para crear variable binaria
crear_prob <- function(df, cols) {
  apply(df[, cols], 1, function(x) {
    if(any(x == 1, na.rm = TRUE)) {
      1
    } else if(any(is.na(x))) {
      NA
    } else {
      0
    }
  })
}
```


-   cols_a: alguna vez ha tenido problemas...
-   cols_b: has tenido problemas de ... en los últimos 12 meses
-   cols_c: has tenido problemas de ... diagnosticados

```{r Variables a utilizar para variables referentes a salud}
problemas <- list(
  cardiovascular      = list(cols_a = paste0("C5a_", 1:4), cols_b = paste0("C5b_", 1:4), cols_c = paste0("C5c_", 1:4)),
  venoso              = list(cols_a = "C5a_5", cols_b = "C5b_5", cols_c = "C5c_5"),
  osteoarticular      = list(cols_a = paste0("C5a_", 6:8), cols_b = paste0("C5b_", 6:8), cols_c = paste0("C5c_", 6:8)),
  respiratorio        = list(cols_a = paste0("C5a_", 9:11), cols_b = paste0("C5b_", 9:11), cols_c = paste0("C5c_", 9:11)),
  diabetes            = list(cols_a = "C5a_12", cols_b = "C5b_12", cols_c = "C5c_12"),
  digestivo           = list(cols_a = c("C5a_13","C5a_14","C5a_15","C5a_18","C5a_19","C5a_26"),
                             cols_b = c("C5b_13","C5b_14","C5b_15","C5b_18","C5b_19","C5b_26"),
                             cols_c = c("C5c_13","C5c_14","C5c_15","C5c_18","C5c_19","C5c_26")),
  mental              = list(cols_a = paste0("C5a_", 21:23), cols_b = paste0("C5b_", 21:23), cols_c = paste0("C5c_", 21:23)),
  demencia            = list(cols_a = "C5a_20", cols_b = "C5b_20", cols_c = "C5c_20"),
  ictus               = list(cols_a = "C5a_24", cols_b = "C5b_24", cols_c = "C5c_24"),
  migraña             = list(cols_a = "C5a_25", cols_b = "C5b_25", cols_c = "C5c_25"),
  cutaneo             = list(cols_a = c("C5a_16","C5a_17"), cols_b = c("C5b_16","C5b_17"), cols_c = c("C5c_16","C5c_17")),
  osteoporosis        = list(cols_a = "C5a_28", cols_b = "C5b_28", cols_c = "C5c_28"),
  hormonal            = list(cols_a = paste0("C5a_", 29:32), cols_b = paste0("C5b_", 29:32), cols_c = paste0("C5c_", 29:32)),
  lesAccid            = list(cols_a = "C5a_33", cols_b = "C5b_33", cols_c = "C5c_33"),
  cancer              = list(cols_a = "C5a_27", cols_b = "C5b_27", cols_c = "C5c_27"),
  bucodental          = list(cols_a = "C4", cols_b = "C4", cols_c = "C4")
)
```


```{r Creacion variables referentes a problemas de salud}
# Bucle para crear todas las variables de problemas
for (nombre in names(problemas)) {
  adulto_seleccion[[paste0("p_", nombre)]] <- crear_prob(adulto_seleccion, problemas[[nombre]]$cols_a)
  adulto_seleccion[[paste0("p_", nombre, "12")]] <- crear_prob(adulto_seleccion, problemas[[nombre]]$cols_b)
  adulto_seleccion[[paste0("p_", nombre, "Diag")]] <- crear_prob(adulto_seleccion, problemas[[nombre]]$cols_c)
}
```


```{r Comprobacion de codigo con obs 1 y 9}
# Seleccionamos solo las columnas C5a_1:C5a_4, C5b_1:C5b_4, C5c_1:C5c_4
cols_cardiovascular <- c(paste0("C5a_", 1:4), paste0("C5b_", 1:4), 
                         paste0("C5c_", 1:4))

# Mostramos filas 1 y 9
adulto_seleccion[c(1, 9), cols_cardiovascular]
```

Medicamentos consumidos y recetados:

medic_cons o medic_rec: Derivada de variables 'Consumo de Medicamentos' (K3_)

```{r Variables a utilizar para variables referentes a medicamentos consumidos y recetados}
medic_cons <- list(
  respiratorios = c("K3_1a","K3_3a","K3_8a","K3_9a"),
  dolor_reuma = c("K3_2a","K3_7a","K3_10a"),
  cardiovascular = c("K3_11a","K3_12a","K3_18a","K3_19a","K3_20a"),
  suplem_homeopaticos = c("K3_4a","K3_21a","K3_22a","K3_23a"),
  hormonales_reprod = c("K3_15a","K3_16a"),
  digestivos = c("K3_13a","K3_5a"),
  psiquiatricos = c("K3_14a","K3_7a"),
  antibioticos = c("K3_6a"),
  metabolicos = c("K3_17a")
)

medic_rec <- list(
  respiratorios = c("K3_1b","K3_3b","K3_8b","K3_9b"),
  dolor_reuma = c("K3_2b","K3_7b","K3_10b"),
  cardiovascular = c("K3_11b","K3_12b","K3_18b","K3_19b","K3_20b"),
  suplementos_homeopaticos = c("K3_4b","K3_21b","K3_22b","K3_23b"),
  hormonales_reproductivos = c("K3_15b","K3_16b"),
  digestivos = c("K3_13b","K3_5b"),
  psiquiatricos = c("K3_14b","K3_7b"),
  antibioticos = c("K3_6b"),
  metabolicos = c("K3_17b")
)
```

```{r Creacion de variables referentes a medicamentos consumidos y recetados}
for (grupo in names(medic_cons)) {
  varname <- paste0(grupo, "_cons")
  adulto_seleccion[[varname]] <- crear_prob(adulto_seleccion, medic_cons[[grupo]])
}

for (grupo in names(medic_rec)) {
  varname <- paste0(grupo, "_rec")
  adulto_seleccion[[varname]] <- crear_prob(adulto_seleccion, medic_rec[[grupo]])
}
```

Necesidad de atención médica no cubierta debida a:
-   lista de espera (M1)
-   transporte (M2)
-   economía (M3_i i=1,2,3,4) --> Agrupar (1=sí 2 y 3=no)

La categoría "no lo he necesitado" se recodificó como ausencia de necesidad no cubierta, dado que no implica falta de atención sino ausencia de necesidad asistencial.

```{r Recodificacion de M3}
vars_M3 <- grep("^M3_", names(adulto_seleccion), value = TRUE)

# Recodificar M3: 1=1, 2=0, 3=0, NA=NA
adulto_seleccion[, vars_M3] <-
  lapply(adulto_seleccion[, vars_M3, drop = FALSE], function(x) {
    ifelse(is.na(x), NA,
           ifelse(x == 1, 1, 0))
  })
```

Creación de otras variables binarias:
-   Necesidad de atención médica no cubierta debida a problemas económicos (M3, codificación anterior)
-   Consultas médicas y otros servicios ambulatorios (I...)
-   Hospitalizaciones, urgencias y seguro sanitario (J...)

```{r Creacion otras variables binarias}
otras_binarias <- list(
  M3 = grep("^M3_", names(adulto_seleccion), value = TRUE),
  visita_profesional_12m = c("I9_1","I9_2","I9_3"),
  pruebas_diagnosticas_12m = c("I10","I11_1","I11_2","I11_3","I11_4"),
  servicios_alternativos_12m = c("I12_1","I12_2","I12_3","I12_4"),
  asistencia_domicilio_12m = c("I13_1","I13_2","I13_3","I13_4","I13_5"),
  hospital_ingr = c("J1", "J4", "J7"),
  urgencias_util = c("J9")
)

for (nombre in names(otras_binarias)) {
  adulto_seleccion[[nombre]] <- 
    crear_prob(adulto_seleccion, otras_binarias[[nombre]])
}
```

Creación de variables binarias a partir de variables numéricas para:
-   Consultas médicas y otros servicios ambulatorios (I...)

```{r Creacion de binarias para numericas}
crear_prob_visitas <- function(df, cols) {
  apply(df[, cols], 1, function(x) {
    if(any(x > 0, na.rm = TRUE)) {   
      1
    } else if(any(is.na(x))) {       
      NA
    } else {                          
      0
    }
  })
}

# visitas médicas últimas 4 semanas y visitas dentista últimos 3 meses
adulto_seleccion$visita_medico_4s <- crear_prob_visitas(adulto_seleccion, c("I2","I4"))
adulto_seleccion$visita_dentista_3m <- crear_prob_visitas(adulto_seleccion, c("I14b"))
```

Frecuencia de esas visitas al medico en las últimas 4 semanas:

```{r}
adulto_seleccion$veces_medico_4s <- rowSums(adulto_seleccion[, c("I2","I4")], na.rm = TRUE)
```

Creación de una variable binaria con otra codificación de variable (excel), por lo que cambia la función:
-   Limitaciones para la realización de actividades cotidianas (diarias y del hogar):

```{r Creacion de la funcion}
crear_limitacion <- function(df, cols) {
  apply(df[, cols], 1, function(x) {
    # Si hay alguna dificultad (2,3,4)
    if(any(x %in% c(2,3,4), na.rm = TRUE)) {
      1
    # Si no hay dificultad pero hay algún NA
    } else if(any(is.na(x))) {
      NA
    # Si todo es 1 (sin dificultad)
    } else {
      0
    }
  })
}
```

```{r Creacion de las variables}
adulto_seleccion$dif_act_basicas <- crear_limitacion(adulto_seleccion, vars_ADL)
adulto_seleccion$dif_act_hogar <- crear_limitacion(adulto_seleccion, vars_IADL)
```

Codificación de la **variable dependiente**:

Predigo estado de salud percibido por un adulto en el último año: Crearla como binaria y predecir MAL estado de salud (categoría minoritaria)

Código Descripción: 1 Muy bueno / 2 Bueno / 3 Regular / 4 Malo / 5 Muy malo

```{r}
adulto_seleccion$C1[adulto_seleccion$C1 %in% c(1,2)] <- "Bueno"
adulto_seleccion$C1[adulto_seleccion$C1 %in% c(3,4,5)] <- "Malo"
```

```{r}
table(adulto_seleccion$C1, useNA = "ifany")
prop.table(table(adulto_seleccion$C1)) * 100
```

##### VARIABLES MULTICATEGORÍAS

1.  Creación de la variable referente a alimentación (considero que una alimentación buena es x, quien supere el 70% buena, quien no supere el 30% malo, el resto regular):

```{r}
# vector de columnas que vamos a usar
cols_buena <- c("P1_1","P1_2","P1_3","P1_4","P1_5","P1_6","P1_7",
                "P1_8","P1_9","P1_10","P1_11","P1_12","P1_13","P1_14")

# valores considerados "buena alimentación" según cada variable
valores_buena <- list(
  P1_1 = 1,
  P1_2 = c(2,3),
  P1_3 = c(2,3),
  P1_4 = c(2,3),
  P1_5 = 1,
  P1_6 = 1,
  P1_7 = 1,
  P1_8 = c(2,3),
  P1_9 = c(5,6),
  P1_10 = c(1,2),
  P1_11 = c(5,6),
  P1_12 = c(5,6),
  P1_13 = c(5,6),
  P1_14 = c(5,6)
)

# crear tabla binaria de 1,0,NA
tabla_buena <- sapply(cols_buena, function(col) {
  x <- adulto_seleccion[[col]]
  ifelse(is.na(x), NA,
         ifelse(x %in% valores_buena[[col]], 1, 0))
})

# convertir a data.frame
tabla_buena <- as.data.frame(tabla_buena)

# calcular porcentaje de 1 por fila
tabla_buena$prop <- rowMeans(tabla_buena, na.rm = TRUE)

# Crear la variable alimentacion según prop
adulto_seleccion$alimentacion <- ifelse(
  is.na(tabla_buena$prop), NA,             # si prop es NA → NA
  ifelse(tabla_buena$prop >= 0.7, "Buena", # ≥ 0.7 → buena
         ifelse(tabla_buena$prop <= 0.3, "Mala", "Regular")) # ≤0.3 → mala, resto regular
)
```

Visualización de la variable:

```{r}
# Contar cuántas observaciones hay de cada categoría
tabla_alim <- table(adulto_seleccion$alimentacion, useNA = "ifany")

# Convertir a porcentaje
porcentaje_alim <- round(100 * tabla_alim / sum(tabla_alim, na.rm = TRUE), 1)

# Mostrar resultados
tabla_alim
porcentaje_alim
```
2.  Creación de la variable tabaco

¿Hay algún Q1=1 (fumador actual) que Q2=0?. No debería (No sabemos en que pregunta se ha confundido: imputar como NA). Lo compruebo:

```{r}
# Crear condición
cond <- adulto_seleccion$Q1 == 1 & is.na(adulto_seleccion$Q2)
sum(cond==TRUE,na.rm=TRUE) #62

# Poner NA en esas observaciones
adulto_seleccion$Q1[cond] <- NA
adulto_seleccion$Q2[cond] <- NA
```

Visto esto, pasamos a crear la variable tabaco (exfumador, fumador ocasional, fumador...)

```{r Crear 6 categorias}
adulto_seleccion <- adulto_seleccion %>% 
  # Paso 1: reemplazar códigos “no contesta” por NA
  mutate(
    tabaco = case_when(
      Q1 == 4 ~ "Nunca fumador",
      Q1 == 3 ~ "Exfumador",
      Q1 == 2 ~ "Fumador ocasional",
      Q1 == 1 & Q2 >= 1 & Q2 <= 9  ~ "Diario ligero",
      Q1 == 1 & Q2 >= 10 & Q2 <= 19 ~ "Diario moderado",
      Q1 == 1 & Q2 >= 20             ~ "Diario intenso",
      TRUE ~ NA_character_  # NA para el resto
))
#ordenar el factor
adulto_seleccion$tabaco <- factor(adulto_seleccion$tabaco,
  levels = c("Nunca fumador",
             "Exfumador",
             "Fumador ocasional",
             "Diario ligero",
             "Diario moderado",
             "Diario intenso"))
```

Visualizamos la variable:

```{r Ver la distribucion}
table(adulto_seleccion$tabaco, useNA = "ifany")
prop.table(table(adulto_seleccion$tabaco)) * 100
```
Crear una sola variable seguro_sanitario con tres categorías claras:

Primero miramos las públicas (J15_1 y J15_2): si alguna es 1, la persona tiene público (asignamos "publico"). Luego miramos las privadas (J15_3, J15_4, J15_5, J15_7): solo se asigna "privado" si ninguna pública es 1 y alguna privada es 1. Después miramos “no tiene seguro” (J15_6): solo se asigna "no_tiene" si no tiene público ni privado. El resto de casos, por ejemplo NA en público y 1 en privado, queda como NA (no sabemos seguro sanitario)

```{r}
adulto_seleccion <- adulto_seleccion %>%
  mutate(
    seguro_sanitario = case_when(
      # Si alguna de las públicas es 1 → público
      J15_1 == 1 | J15_2 == 1 ~ "Público",
      
      # Privado → todas las públicas son 0 (no NA) y alguna privada es 1
      J15_1 == 0 & J15_2 == 0 & (J15_3 == 1 | J15_4 == 1 | J15_5 == 1 | J15_7 == 1) ~ "Privado",
      
      # No tiene seguro → J15_6 == 1 y no tiene público ni privado
      J15_6 == 1 & !(J15_1 == 1 | J15_2 == 1 | J15_3 == 1 | J15_4 == 1 | J15_5 == 1 | J15_7 == 1) ~ "no_tiene",
      
      # Resto → NA
      TRUE ~ NA_character_
    )
  )

# Comprobación rápida
table(adulto_seleccion$seguro_sanitario, useNA = "ifany")
```
##### CAMBIO DE CODIFICACIÓN (IMPUTACIÓN DE NA DE FORMA DIRECTA)

Cambio de codificación de la variable referente a 'Cuidado a otras personas con problemas de salud'

T1 (sí o no) y T3 (frecuencia): Cuando T1=2 (no), T3 debería de ser 0 (no es que no se sepa, sino que invierte 0 horas en esa actividad, probablemente no se conteste a la pregunta), vemos los pares de observaciones:

```{r Pares de observaciones}
unique(adulto_seleccion[, c("T1", "T3")])
```

Combierto en T3 los NA en 0 cuando T1 es 2:

```{r}
# Ajustar T3 según T1
adulto_seleccion$T3[adulto_seleccion$T1 == "2"] <- "0"
```

##### PROBLEMAS ENTORNO EN FICHERO HOGAR

Creación de una variable numérica que cuenta el número de problemas en el barrio/entorno del hogar (el número mínimo es 0 y el máximo es 9):

```{r}
for (v in vars_C22) {
  hogar_seleccion[[v]][hogar_seleccion[[v]] == 3] <- 0 #no hay problema
  hogar_seleccion[[v]][hogar_seleccion[[v]] == 2] <- 0.5 #hay algo de problema
  hogar_seleccion[[v]][hogar_seleccion[[v]] == 1] <- 1 #hay problema
}
hogar_seleccion$problemas_entorno <- rowSums(sapply(hogar_seleccion[, vars_C22], as.numeric),na.rm = FALSE)
```


**ELIMINACIÓN DE VARIABLE VIEJAS USADAS**

Ahora elimino todas las variables usadas para hacer las derivadas:
```{r Eliminacion originales tras hacer derivadas}
vars_a_eliminar <- c(
  vars_C[vars_C != "C1"], 
  vars_K,
  vars_P,
  "M3_1","M3_2","M3_3","M3_4",
  "Q1","Q2",
  vars_ADL, vars_IADL,
  "I2","I4","I9_1","I9_2","I9_3","I10","I11_1", "I11_2", "I11_3", "I11_4",
  "I12_1", "I12_2", "I12_3", "I12_4", "I13_1","I13_2","I13_3","I13_4","I13_5",
  "J1", "J4","J7","J9","J15_1","J15_2","J15_3","J15_4","J15_5","J15_6","J15_7"
)

adulto_seleccion <- adulto_seleccion[, !(names(adulto_seleccion) %in% vars_a_eliminar)]
```


```{r}
hogar_seleccion <- hogar_seleccion[, !names(hogar_seleccion) %in% vars_C22]
```

**UNIÓN DE LAS BASES DE DATOS POR IDENTHOGAR**

Objetivo: Mantener una fila por individuo (adulto_seleccion) y añadirle las variables de hogar_seleccion según IDENTHOGAR.
Cada adulto está en una fila. Cada adulto tiene sus variables individuales y variables del hogar.
Antes de unirlas: Como en hogar el identificador se repite para cada persona de ese hogar, y estas pueden contestar cosas distintas, a la hora de unir los ficheros asociará al adulto una fila de hogar pero igual la suya es otra.

  - Creamos una sola fila por hogar, que diga TRUE si todas las variables de ese hogar son idénticas en todas las filas de ese hogar, FALSE si alguna varía.

```{r}
library(dplyr)

# Todas las columnas excepto IDENTHOGAR
vars_a_comprobar <- setdiff(names(hogar_seleccion), "IDENTHOGAR")

hogar_check_total <- hogar_seleccion %>%
  group_by(IDENTHOGAR) %>%
  summarise(all_identical = all(sapply(across(all_of(vars_a_comprobar)), 
                                       function(x) n_distinct(x, na.rm = FALSE) == 1))) %>%
  ungroup()

# Mostrar resultados
head(hogar_check_total)
```

Cuento cuántos hogares tienen alguna variable que no es idéntica.
```{r}
num_false <- sum(!hogar_check_total$all_identical)
cat("Número de hogares con alguna variable que varía entre miembros:", num_false, "\n")
```

Al ser 0, vemos que no hay problema por lo que vamos a crear un conjunto de datos hogar_unico donde cada fila corresponda a un identificador unico (no duplicados en esa variable). Así haremos el merge y se entenderá mejor lo que se está uniendo:

```{r Crear base de datos con una fila por hogar}
hogar_unico <- unique(hogar_seleccion)
```

```{r Crear la base de datos final uniendo adulto seleccion y hogar unico}
# Ahora hacemos el merge con adulto_seleccion (Para cada adulto, búscame su hogar usando IDENTHOGAR y añádele las variables de ese hogar)

base_final <- merge(
  adulto_seleccion,  
  hogar_unico,       
  by = "IDENTHOGAR", 
  all.x = TRUE       
)
# merge junta dos tablas usando una columna en común.
head(base_final)
```


**DEPURACIÓN DE DATOS**
```{r Comprobamos duplicados}
sum(duplicated(base_final))
sum(duplicated(base_final$IDENTPERSONA)) #por persona
```
##### DATOS FALTANTES (NA'S)
```{r Datos faltantes por variable}
na_porcentaje <- sapply(base_final, function(x) {
  sum(is.na(x)) / length(x) * 100
})

round(na_porcentaje, 2)
```


```{r}
na_mas50 <- na_porcentaje[na_porcentaje > 50]
round(na_mas50, 2)
```

Vamos a ver por tramos que pasa (% NA'S):
```{r}
porc_na <- colSums(is.na(base_final)) / nrow(base_final) * 100

intervalos <- cut(
  porc_na,
  breaks = c(0,5,10,15,20,25,30,35,40,45,50),
  right = FALSE
)

vars_por_intervalo <- split(names(porc_na), intervalos)

vars_por_intervalo <- vars_por_intervalo[!(names(vars_por_intervalo) %in% c("[0,5)","[50,100)"))]
vars_por_intervalo
```

```{r}
porc_na <- colSums(is.na(base_final)) / nrow(base_final) * 100

intervalos <- cut(
  porc_na,
  breaks = c(0,5,10,15,20,25,30,35,40,45,50,100),
  right = FALSE
)

tabla_na <- table(intervalos)
tabla_na
```

```{r}
library(ggplot2)

# 1. Tabla de faltantes
tabla_faltantes <- data.frame(
  Variable = names(base_final),
  Porc_faltantes = sapply(base_final, function(x) mean(is.na(x)) * 100)
)

# 2. Filtrar (0% y >50%)
tabla_plot <- subset(tabla_faltantes,
                     Porc_faltantes > 0 & Porc_faltantes <= 50)

# 3. Ordenar
tabla_plot <- tabla_plot[order(tabla_plot$Porc_faltantes), ]

# 4. Gráfico
p <- ggplot(tabla_plot, aes(x = reorder(Variable, Porc_faltantes),
                            y = Porc_faltantes)) +
  geom_col(fill = "grey60") +  # 👈 color clarito
  geom_text(aes(label = round(Porc_faltantes, 1)),
            hjust = -0.2,
            size = 5) +
  coord_flip() +
  labs(
    title = "Porcentaje de valores faltantes por variable",
    x = "",
    y = "% de faltantes"
  ) +
  theme_minimal(base_size = 12) +
  theme(
    axis.text.y = element_text(size = 12, face = "bold"),  # 👈 NEGRITA + MÁS GRANDE
    axis.text.x = element_text(face = "bold", size = 20),
    plot.margin = margin(10, 20, 10, 10)
  )

p
```


+35% NA's las elimino directamente (que coinciden con +25%)
El resto miro que NA son y miro si imputarlos
  - Categóricas: con la moda
  - Numéricas: mirar distribución (si siguen normal con la media, sino con la mediana)
  
```{r}
porc_na_var <- colSums(is.na(base_final)) / nrow(base_final) * 100
base_final <- base_final[, names(porc_na_var[porc_na_var < 35])]
ncol(base_final)
```

Elimino p_bucodental12 y p_bucodentalDiag de base_final (incongruencia con el resto de la base de datos):
```{r}
base_final$p_bucodental12 <- NULL
base_final$p_bucodentalDiag <- NULL
```

En las variables restantes, vamos a ver que patrones encontramos según los faltantes:
```{r}
library(naniar)
gg_miss_upset(base_final)
```

```{r}
base_final$M3 <- NULL
```

Además elimino la variable identificadora porque no aporta información estadística:
```{r}
length(unique(base_final$IDENTHOGAR))
base_final$IDENTHOGAR <- NULL
```

Ordenamos las columnas de la base de datos según bloques: Sociodemográfico, socioeconómico y sanitario
```{r Ordenar columnas de la base de datos}
base_final <- base_final[, c(

# Sociodemográfico
"CCAA","SEXOa","EDADa","A1a","A4","A5","A12","NADULTOS","NMENORES",

# Socioeconómico
"NIVEST","CLASE_PR","INGRESOS","ESTRATO","problemas_entorno",

# Sanitario
"C1","IMC","SEVERIDAD_DEPRESIVA",
"F2","F4","F6","F8",
"D1_1","D1_2","D1_3",
"alimentacion","tabaco","Q6","CMD2","CMD3",
"O1","O2",
"M1","M2",
"visita_profesional_12m","pruebas_diagnosticas_12m",
"servicios_alternativos_12m","urgencias_util","veces_medico_4s",
"seguro_sanitario",
"T1","T3","G7",
grep("^p_", names(base_final), value = TRUE)

)]
```

```{r Tipos de variables y codificacion}
str(base_final)
```

Miro los datos faltantes ahora por filas, a ver si alguna tiene muchos y tengo que eliminarla:
```{r Datos faltantes por observaciones}
porc_na_fila <- rowSums(is.na(base_final)) / ncol(base_final) * 100
sum(porc_na_fila > 25) 
```
```{r Codificacion de variables si o no}
cols_a_factor <- c(grep("^p_", names(base_final), value = TRUE), "visita_profesional_12m", "pruebas_diagnosticas_12m", "servicios_alternativos_12m", "urgencias_util")

for (col in cols_a_factor) {
  base_final[[col]] <- factor(base_final[[col]],
                              levels = c(0,1),
                              labels = c("No","Sí"))
}
```

```{r Codificacion de variables numericas}
cols_a_numeric <- c("EDADa","NADULTOS","NMENORES","CMD2","CMD3")

for (col in cols_a_numeric) {
  base_final[[col]] <- as.numeric(base_final[[col]])
}
```

```{r Codificacion de variables a factor}
# El resto de variables leidas como caracter son factor
cols_character <- names(base_final)[sapply(base_final, is.character)]
base_final[cols_character] <- lapply(base_final[cols_character], factor)
```

```{r Niveles de esos factores codificados}
base_final$CCAA <- factor(base_final$CCAA,
                          levels = c("01","02","03","04","05","06","07","08","09",
                                     "10","11","12","13","14","15","16","17","18","19"),
                          labels = c("Andalucía","Aragón","Principado de Asturias",
                                     "Islas Baleares","Canarias","Cantabria",
                                     "Castilla y León","Castilla La Mancha",
                                     "Cataluña","Comunidad Valenciana",
                                     "Extremadura","Galicia",
                                     "Comunidad de Madrid","Región de Murcia",
                                     "Comunidad Foral de Navarra","País Vasco",
                                     "La Rioja","Ceuta","Melilla"))

base_final$SEXOa <- factor(base_final$SEXOa,
                                     levels = c("1","2"),
                                    labels = c("Hombre","Mujer"))

base_final$A1a <- factor(base_final$A1a,
                          levels = c("1","2"),
                          labels = c("España","Extranjero"))

base_final$A4 <- factor(base_final$A4,
                          levels = c("1","2","3"),
                          labels = c("Cónyuge","Pareja de hecho","Ninguno"))

base_final$A5 <- factor(base_final$A5,
                          levels = c("1","2","3","4","5"),
                          labels = c("Soltero","Casado","Viudo",
                                     "Separado legalmente","Divorciado"))
# 25 años
base_final$A12 <- factor(base_final$A12,
                         levels = c("1","2","3","4","5","6","7","8"),
                         labels = c("Unipersonal",
                                    "Pareja sola",
                                    "Pareja algún hijo < 25",
                                    "Pareja todos hijos ≥ 25",
                                    "Solo algún hijo < 25",
                                    "Solo todos hijos ≥ 25",
                                    "Mixto algún hijo < 25 y otros",
                                    "Otro"))

base_final$NIVEST <- factor(base_final$NIVEST,
                               levels = c("01","02","03","04","05","06","07","08","09"),
                               labels = c("No, < 10",
                                          "No sabe leer/escribir",
                                          "Primaria incompleta",
                                          "Primaria completa",
                                          "Secundaria Inicial",
                                          "Bachillerato",
                                          "FP grado medio",
                                          "FP grado superior",
                                          "Universidad"))

base_final$CLASE_PR <- factor(base_final$CLASE_PR,
                              levels = c("1","2","3","4","5","6"),
                              labels = c("Directores/Gerentes ≥ 10 asalariados/Licenciado",
                                         "Directores/Gerentes < 10 asalariados/Diplomatura/Apoyo técnico/Deportistas/Artistas",
                                         "Ocupaciones intermedias/Autónomos",
                                         "Supervisores/Técnicos cualificados",
                                         "Trabajadores cualificados (sector primario)/Semi-cualificados",
                                         "Trabajadores no cualificados"))
# euros
base_final$INGRESOS <- factor(base_final$INGRESOS,
                              levels = c("01","02","03","04","05"),
                              labels = c("< 1100",
                                         "[1100,1650)",
                                         "[1650,2300)",
                                         "[2300,3800)",
                                         "≥ 3800"))
# habitantes (exceptuando si anterior)
base_final$ESTRATO <- factor(base_final$ESTRATO,
                             levels = c("0","1","2","3","4","5","6"),
                             labels = c("> 500.000",
                                        "Capital provincia",
                                        "> 100.000",
                                        "50.000-100.000",
                                        "20.000-50.000",
                                        "10.000-20.000",
                                        "< 10.000"))


base_final$IMC <- factor(base_final$IMC,
                         levels = c("1","2","3","4"),
                         labels = c("Peso insuficiente",
                                    "Normopeso",
                                    "Sobrepeso",
                                    "Obesidad"))

base_final$SEVERIDAD_DEPRESIVA <- factor(base_final$SEVERIDAD_DEPRESIVA,
                                        levels = c("1","2","3","4","5"),
                                        labels = c("Ninguna",
                                                   "Leve",
                                                   "Moderada",
                                                   "Moderadamente Grave",
                                                   "Grave"))

base_final$O1 <- factor(base_final$O1,
                        levels = c("1","2","3","4"),
                        labels = c("Sentado",
                                   "De pie",
                                   "Caminando o llevando peso",
                                   "Gran esfuerzo físico"))

base_final$O2 <- factor(base_final$O2,
                        levels = c("1","2","3","4"),
                        labels = c("Nunca",
                                   "Ocasionalmente",
                                   "Varias veces al mes",
                                   "Varias veces a la semana"))
# horas diarias
base_final$Q6 <- factor(base_final$Q6,
                        levels = c("1","2","3","4"),
                        labels = c("Nunca/Casi nunca",
                                   "< 1",
                                   "1-5",
                                   "> 5"))
# horas semanales
base_final$T3 <- factor(base_final$T3,
                        levels = c("0","1","2","3"),
                        labels = c("0","< 10",
                                   "[10,20)",
                                   "≥ 20"))

base_final$G7 <- factor(base_final$G7,
                        levels = c("1","2","3","4","5","6"),
                        labels = c("Ninguno",
                                   "Muy leve",
                                   "Leve",
                                   "Moderado",
                                   "Severo",
                                   "Extremo"))

cols_F <- c("F2", "F4", "F6", "F8")
for(i in seq_along(cols_F)){
  base_final[[cols_F[i]]] <- factor(base_final[[cols_F[i]]],
                                         levels = c("1","2","3","4"),
                                         labels = c("No",
                                                    "Alguna",
                                                    "Mucha",
                                                    "Incapaz"))
}

cols_SiNo <- c("D1_1", "D1_2", "D1_3","T1","M1", "M2")
for(i in seq_along(cols_SiNo)){
  base_final[[cols_SiNo[i]]] <- factor(base_final[[cols_SiNo[i]]],
                                         levels = c("1","2"),
                                         labels = c("Sí","No"))
}
```

```{r Nombres columnas}
nuevos_nombres <- c("CCAA", "Genero", "Edad", "Pais_Nac", "Convivencia", "Est_Civil", "Tipo_Hogar", "N_Adultos", "N_Menores","Niv_Estud", "Clase_Social", "Ingresos", "Estrato", "P_Entorno", "Est_Salud", "IMC", "Sev_Depresiva", "D_Ver", "D_Oir", "D_Caminar", "D_Concentrar", "Acc_Trafico", "Acc_Casa", "Acc_Libre", "Alimentacion", "Tabaco", "Exp_Humo", "Alcohol_Entre", "Alcohol_Fin", "Act_Jornada", "Act_Libre", "Falta_ListEsp", "Falta_Transporte","Visita_Prof_12m", "Prueba_Diag_12m", "Serv_Alt_12m","Urgencias_Util", "Veces_Medico_4s", "Seg_Sanitario","Cuidado_Mayores", "Frec_Cuidado_Mayores", "Dolor","P_cardiovascular", "P_Venoso","P_Osteoarticular", "P_Respiratorio","P_Diabetes", "P_Digestivo","P_Mental", "P_Demencia","P_Ictus", "P_Migraña", "P_Cutaneo", "P_Osteoporosis", "P_LesAccid", "P_Cancer", "P_Bucodental")

length(nuevos_nombres)
colnames(base_final) <- nuevos_nombres
```

```{r}
str(base_final)
```

```{r Elimino observaciones con más del 30porciento de NA}
base_final <- base_final[porc_na_fila <= 30, ]
nrow(base_final) #he eliminado 43 observaciones
```

I) Min y Max de las variables cuantitativas con sentido (error como NA)
II) Niveles de las cualitativas (error como NA)
III) Variables con más del 50% de NA's eliminar (NULL) + observaciones
IV) Codificación de faltantes
V) freq( ): todos los niveles de las cuanlitativas tienen que estar bien representados (2-5%) (Agrupar categorías con poca representatividad teniendo en cuenta el parecido semántico)

```{r}
summary(base_final)
```

```{r Para las frecuencias de categoricas}
lapply(base_final[sapply(base_final, is.factor)], function(x) {
  prop.table(table(x, useNA = "ifany")) * 100
})
```


```{r Funcion para recodificar variables de un factor}
recodificar_factor <- function(df, var, nuevos_valores, nuevo_nombre) {
  df[[var]] <- factor(df[[var]])
    if (!nuevo_nombre %in% levels(df[[var]])) {
    df[[var]] <- factor(df[[var]], levels = c(levels(df[[var]]), nuevo_nombre))
  }
    df[[var]][df[[var]] %in% nuevos_valores] <- nuevo_nombre
    df[[var]] <- droplevels(df[[var]])
  return(df)
}
```

Veo si todas mis variables numéricas tienen mas de 10 elementos diferentes, si no es así, las trato como factores:
```{r}
library(lattice)
sapply(Filter(is.numeric,base_final),function(x) length(unique(x)))
```
9 o 10 no pasa nada, las dejo como numéricas.

```{r Aplicacion de la función para recodificar variables}
base_final <- recodificar_factor(base_final, "CCAA", c("Ceuta","Melilla"), "Ceuta y Melilla")
base_final <- recodificar_factor(base_final, "Sev_Depresiva", c("Moderadamente Grave","Grave"), "Grave")
base_final <- recodificar_factor(base_final, "Dolor", c("Muy leve", "Leve"), "Leve")
base_final <- recodificar_factor(base_final, "Dolor", c("Severo", "Extremo"), "Grave")
base_final <- recodificar_factor(base_final, "IMC", c("Peso insuficiente"), "Otros")
base_final <- recodificar_factor(base_final, "Niv_Estud", c("No, < 10", "Primaria incompleta", "No sabe leer/escribir"), "Otros")
base_final <- recodificar_factor(base_final, "Frec_Cuidado_Mayores", c("[10,20)", "≥ 20"), "≥ 10")
```

```{r Otros problemas de frecuencia}
vars <- grep("^D_", names(base_final), value = TRUE)
for (v in vars) {
  base_final <- recodificar_factor(base_final, v, "Incapaz", "Mucha")
}

base_final$Seg_Sanitario <- NULL
base_final$Acc_Trafico <- NULL
base_final$P_Demencia <- NULL
```

```{r}
lapply(base_final[sapply(base_final, is.factor)], function(x) {
  prop.table(table(x, useNA = "ifany")) * 100
})
```


Si la distribución de mi variable es simétrica trataré de imputar los missing con la media o el método random, en caso contrario, con la mediana o el método random:
```{r}
comparar_imputacion <- function(x) {
  library(ggplot2)
  library(cowplot)
  library(Hmisc)
  
  original <- x
  
  mean_imp <- replace(x, is.na(x), mean(x, na.rm = TRUE))
  median_imp <- replace(x, is.na(x), median(x, na.rm = TRUE))
  random_imp <- impute(x, "random")
  
  df <- data.frame(original, mean_imp, median_imp, random_imp)
  
  h1 <- ggplot(df, aes(x = original)) +
    geom_histogram(fill = "grey", color = "black") +
    ggtitle("Original") + theme_classic()
  
  h2 <- ggplot(df, aes(x = mean_imp)) +
    geom_histogram(fill = "blue", color = "black") +
    ggtitle("Media") + theme_classic()
  
  h3 <- ggplot(df, aes(x = median_imp)) +
    geom_histogram(fill = "orange", color = "black") +
    ggtitle("Mediana") + theme_classic()
  
  h4 <- ggplot(df, aes(x = random_imp)) +
    geom_histogram(fill = "green", color = "black") +
    ggtitle("Aleatoria") + theme_classic()
  
  plot_grid(h1, h2, h3, h4, nrow = 2)
}

```

```{r}
comparar_imputacion(base_final$Alcohol_Entre)
comparar_imputacion(base_final$Veces_Medico_4s)
comparar_imputacion(base_final$Alcohol_Fin)
comparar_imputacion(base_final$N_Menores)
comparar_imputacion(base_final$N_Adultos)
comparar_imputacion(base_final$P_Entorno)
```

Funcionan parecido con todas, por lo que al no ser simétricas, usaré la mediana.

```{r Imputacion de los NA para variables factor}
moda <- function(x) {
  ux <- na.omit(x)
  ux[which.max(tabulate(match(x, ux)))]
}

for (col in names(base_final)) {
  if (is.factor(base_final[[col]])) {
    base_final[[col]][is.na(base_final[[col]])] <- moda(base_final[[col]])
  }
}
```

```{r Normalidad de variables numericas}
num_vars <- base_final[, sapply(base_final, is.numeric)]

par(mfrow = c(2,2))  # ajusta según cuántas tengas

for (col in names(num_vars)) {
  hist(num_vars[[col]],
       main = col,
       col = "lightgrey",
       breaks = 20)
}
```

```{r Imputación de los NA para variables numericas}
for (col in names(base_final)) {
  if (is.numeric(base_final[[col]])) {
    base_final[[col]][is.na(base_final[[col]])] <- median(base_final[[col]], na.rm = TRUE)
  }
}
```

```{r Comprobacion de la imputacion de faltantes}
any(is.na(base_final)) #FALSE: ya no hay faltantes en la base
```
```{r Para atipicos}
library(tidyr)

df_long <- pivot_longer(
  base_final,
  cols = c(
    N_Adultos,
    N_Menores,
    Alcohol_Entre,
    Alcohol_Fin,
    P_Entorno,
    Veces_Medico_4s,
    Edad
  ),
  names_to = "name",
  values_to = "value"
)

df_long$name <- factor(df_long$name,
                       levels = c(
                         "N_Adultos",
                         "N_Menores",
                         "Alcohol_Entre",
                         "Alcohol_Fin",
                         "P_Entorno",
                         "Veces_Medico_4s",
                         "Edad"
                       ))
```

```{r Atipicos en numericas}
ggplot(df_long, aes(x = "", y = value)) +
  geom_boxplot(fill = "gray80", color = "black") +
  facet_wrap(~ name, scales = "free_y", nrow = 2) +
  theme_minimal() +
  theme(axis.text.x = element_blank(),
        axis.ticks.x = element_blank()) +
  labs(x = "", y = "")
```

```{r Porcentaje de atipicos por variable}
resultados <- do.call(rbind, lapply(names(num_vars), function(name) {
  
  x <- num_vars[[name]]
  
  Q1 <- quantile(x, 0.25, na.rm = TRUE)
  Q3 <- quantile(x, 0.75, na.rm = TRUE)
  IQR_val <- IQR(x, na.rm = TRUE)
  
  lim_inf <- Q1 - 1.5 * IQR_val
  lim_sup <- Q3 + 1.5 * IQR_val
  
  num_atipicos <- sum(x < lim_inf | x > lim_sup, na.rm = TRUE)
  
  data.frame(
    Variable = name,
    Q1 = Q1,
    Q3 = Q3,
    Lim_inf = lim_inf,
    Lim_sup = lim_sup,
    Num_atipicos = num_atipicos,
    Porc_atipicos = num_atipicos / nrow(base_final) *100
  )
}))

resultados
```

```{r}
summary(num_vars)
```

```{r}
par(mfrow = c(1,2)) 

vars <- c("Alcohol_Entre", "Veces_Medico_4s")

for (v in vars) {
  
  x <- base_final[[v]]
  
  Q1 <- quantile(x, 0.25, na.rm = TRUE)
  Q3 <- quantile(x, 0.75, na.rm = TRUE)
  IQR_val <- IQR(x, na.rm = TRUE)
  
  outliers <- x < (Q1 - 1.5 * IQR_val) | x > (Q3 + 1.5 * IQR_val)
  
  plot(x,
       main = v,
       ylab = "Valor",
       xlab = "Índice",
       pch = 16,
       col = ifelse(outliers, "red", "green"))
  
  abline(h = Q1 - 1.5 * IQR_val, col = "blue", lty = 2)
  abline(h = Q3 + 1.5 * IQR_val, col = "blue", lty = 2)
}
```

```{r Multicolinealidad numericas}
library(corrplot)
num_vars <- c("Edad", "N_Adultos", "N_Menores","P_Entorno","Alcohol_Entre","Alcohol_Fin","Veces_Medico_4s")
base_final|>
select(num_vars)|>
cor()|>
corrplot(,order='AOE',  tl.col = "black")
```
```{r Correlacion alcoholes}
library(polycor)
vars_tab <- base_final[, 27:28]
matriz <- hetcor(vars_tab)$correlations
round(matriz, 2)
```

```{r Multicolinealidad categoricas}
library(dplyr)

cat_vars <- names(base_final)[sapply(base_final, is.factor)]

cat_vars <- names(base_final)[
  sapply(base_final, function(x) is.factor(x) || is.character(x))
]

# V de Cramer
cramers_v <- function(x, y){

  tab <- table(x, y)

  chi2 <- suppressWarnings(chisq.test(tab)$statistic)

  n <- sum(tab)

  min_dim <- min(nrow(tab)-1, ncol(tab)-1)

  sqrt(chi2 / (n * min_dim))
}

# Combinaciones
res <- data.frame()

for(i in 1:(length(cat_vars)-1)){

  for(j in (i+1):length(cat_vars)){

    v1 <- cat_vars[i]
    v2 <- cat_vars[j]

    valor <- tryCatch(
      cramers_v(base_final[[v1]], base_final[[v2]]),
      error = function(e) NA
    )

    if(!is.na(valor) && valor > 0.5){

      res <- rbind(
        res,
        data.frame(
          variable1 = v1,
          variable2 = v2,
          correlacion = round(valor, 3)
        )
      )
    }
  }
}

res <- res |>
  arrange(desc(correlacion))

print(res)
```


```{r Guardar la base final}
#install.packages("writexl") 
#library(writexl)
#write_xlsx(base_final, "base_final_definitiva.xlsx")
```


# PARTE PARA DESCRIPTIVOS:
```{r Distribución de CCAA}
prop_ccaa <- prop.table(table(base_final$CCAA, useNA = "ifany")) * 100
prop_ccaa
par(mar = c(10, 4, 4, 2))  

barplot(prop_ccaa,
        las = 2,
        col = "grey",
        cex.names = 0.8, 
        main = "Distribución de CCAA (%)",
        ylab = "Porcentaje")
```

```{r Normalidad Edad}
hist(base_final$Edad,
     main = "Histograma de Edad",
     xlab = "Edad",
     ylab = "Frecuencia",
     col = "grey",
     breaks = 30)
```

```{r Estado salud y Genero bivariante}
ggplot(base_final, aes(x = Genero, fill = Est_Salud)) +
  geom_bar(position = "fill", width = 0.2) +
  scale_fill_manual(values = c(
    "Malo" = "gray55",
    "Bueno" = "gray75"
  )) +
  scale_y_continuous(labels = scales::percent) +
  coord_flip() +
  theme_minimal()
```

```{r Estado salud y CCAA bivariante}
ggplot(base_final, aes(x = CCAA, fill = Est_Salud)) +
  geom_bar(position = "fill") +
  scale_fill_manual(values = c(
    "Malo" = "gray55",
    "Bueno" = "gray75"
  )) +
  theme(axis.text.x = element_text(angle = 45, hjust = 1))
```

```{r Estado salud y Edad bivariante}
ggplot(base_final, aes(x = Est_Salud, y = Edad, fill = Est_Salud)) +
  geom_violin(alpha = 0.7, trim = FALSE) +
  geom_boxplot(width = 0.12, fill = "white", color = "black", size = 0.8, outlier.shape = NA) +
  geom_jitter(color = "gray35", width = 0.15, alpha = 0.3, size = 0.4) +
  scale_fill_manual(values = c(
    "Malo" = "gray55",
    "Bueno" = "gray75"
  )) +
  theme_minimal()
```




